臺灣高等法院花蓮分院刑事判決　　　　　　　　　九十四年度選上更(一)字第一號
　　上訴人即被告　乙○○
　　共　　　　同
　　選　任辯護人　林武順律師
右上訴人即被告等因違反公職人員選舉罷免法案件，不服臺灣花蓮地方法院九十二年
度訴字第一三一號中華民國九十二年九月五日第一審判決（起訴案號：臺灣花蓮地方
法院檢察署九十一年度偵字第一三九三號），提起上訴，本院判決後，經最高法院發
回更審，本院更為判決如左：
    主  文
原判決撤銷。
乙○○、甲○○共同對於有投票權之人交付賄賂，而約其投票權為一定之行使，各處
有期徒刑陸月，如易科罰金，均以參佰元折算壹日；均褫奪公權貳年。扣案預備投票
交付賄賂之新台幣參仟元沒收。
    事  實
一乙○○為花蓮縣萬榮鄉馬遠村第十七屆村長候選人，為達當選該屆馬遠村村長之目
  的，竟與其妻甲○○基於對有投票權人交付賄賂，約定投票權為一定行使之犯意聯
  絡，及與其妻甲○○、其同學杜盛光（經台灣花蓮地方法院檢察署檢察官另為緩起
  訴處分）基於預備對有投票權人交付賄賂，約定投票權為一定行使之概括犯意聯絡
  。先於民國（下同）九十一年五月下旬間之某日晚間八時許，乙○○與甲○○至花
  蓮縣萬榮鄉馬遠村八號杜盛光住處，交付新台幣（以下同）三千元予有投票權之杜
  盛光，其中一千元為給予杜盛光之賄賂；另二千元則委請杜盛光交付予有投票權之
  其妻馬春妹、其父杜石海，約定於同年六月八日村長選舉投票日，應投票予乙○○
  ，並得到杜盛光之承諾。嗣乙○○、甲○○夫婦復於同年五月三十一日之某時，在
  同村六十三號馬仁智住處，再交付六千元予杜盛光，請求杜盛光將其中一千元交予
  杜盛光有投票權之弟妹杜秋銀，做為杜盛光之弟妹杜秋銀投票予乙○○之代價；剩
  餘之五千元則做為杜盛光為乙○○拉票，購買菸酒、檳榔等物之經費，並得到杜盛
  光之承諾。惟在同年六月三日，杜盛光尚未將上開金錢交付予其妻馬春妹、其父杜
  石海及其弟妹杜秋銀前，即為警查獲。
二案經花蓮縣警察局鳳林分局報告台灣花蓮地方法院檢察署檢察官偵查起訴。
    理  由
一訊據乙○○固坦承其為花蓮縣萬榮鄉馬遠村第十七屆村長候選人，於九十一年五月
  下旬某日晚間八時許至花蓮縣萬榮鄉馬遠村八號杜盛光住處交付三千元予杜盛光，
  又於同年五月底交付六千元給杜盛光之事實，惟矢口否認有右揭賄選犯行，並辯稱
  ：伊登記參選村長後，即僱請杜盛光幫忙駕駛廂型車四處拜票，伊交付杜盛光之九
  千元除補貼工資外，其餘則係視為加油、香煙、檳榔等雜項支出，並非賄賂云云。
  訊據被告甲○○亦坦承其與被告乙○○分別在九十一年五月下旬某日與五月三十一
  日各交付三千元及六千元給杜盛光之事實，惟亦矢口否認有右揭賄選犯行，且辯稱
  ：前開九千元錢是用來買檳榔、飲料、香菸及給杜盛光之工錢云云。經查：
  (一)被告乙○○夫婦共交付九千元給杜盛光，第一次是在杜盛光家裡由乙○○及甲○
    ○交付三千元，第二次是在五月三十一日至六月一日間某日，在馬仁智家中交付
    ，錢是包括家裡拉票的錢共四票，但杜盛光還未交給家人，杜盛光有同意拿錢幫
    乙○○拉票，其餘五千元用作買檳榔、香菸、礦泉水之用，另杜盛光有幫乙○○
    開車，一天工資一千三百元，共幫他開了五天，這筆錢乙○○尚未給等情，業據
    證人杜盛光分別於警詢及檢察官偵查中供述明確（見警詢卷第十七至二十九頁、
    九十一年度選他字第一二六號卷第六頁反面至第八頁正面）。且證人杜盛光於檢
    察官嗣後偵訊時亦陳明伊對之前筆錄所記載之內容沒有意見，並且再度承認被告
    乙○○有向伊買票等情（九十一年度偵字第一三九三號卷第十五至十六頁）。雖
    證人杜盛光於原審時雖翻異前詞，改稱乙○○夫婦所交付之九千元是包括開車五
    天之工資及加油、買檳榔及飲料的錢等語，惟仍坦承其於偵查中確因緊張而為前
    開供述等語（見原審卷第四十二頁）。本院斟酌杜盛光於檢察官偵查中一再坦承
    被告二人確有向伊買票之事實，且其於偵查中所述之買票金額（每人一千元，合
    計四千元）、買票人數（四人）等情（見選他字偵查卷第六頁至第七頁反面），
    與其之前於警詢中所述：被告二人先後二次交付伊之款項計九千元，其中四千元
    係向伊投票行賄之用，一票一千元，除伊自己之一票一千元外，另希望伊轉交其
    妻馬春妹、其父杜石海、其弟妹杜秋銀各一千元等詳情完全一致（見警詢卷第十
    八頁、第二十至二十一頁），足見其自警詢至檢察官偵查時之陳述前述一貫，僅
    係詳略有別而已，再參照杜盛光為前揭陳述之時點離案發時間較近，依一般經驗
    法則，杜盛光當時之供述應較少考慮利害關係，且杜盛光除與被告乙○○有國小
    同班同學關係外，當時又為乙○○之司機，兩者間之關係甚為密切，並無因一時
    緊張而誣陷乙○○、甲○○之可能。況被告乙○○、甲○○自警詢起，即一再坦
    承渠等交付杜盛光合計九千元之事實，益徵證人杜盛光所為前揭供述並非憑空虛
    構。堪認杜盛光前開於偵查中向檢察官之陳述，並無不可信之情況；前開於警詢
    中所為與審判中不符之陳述，亦顯有較審判中陳述較可信之特別情況，且為證明
    犯罪事實存否所必要，依刑事訴訟法第一百五十九條之一第二項及第一百五十九
    條之二之規定，得採為本案之證據。
  (二)又原審辯護意旨雖稱：杜盛光家中有投票權者有七人，如被告交付杜盛光四千元
    作為賄賂，為何未對其他之弟、弟妹一併交付賄賂？又何須分二次交付？又何以
    未轉交賄款等語。然查證人杜盛光家中有投票權之人雖有七人，即其本人及三個
    弟弟、一個弟妹即杜秋銀、父親及其妻，固據證人杜盛光陳述明確，惟其亦陳稱
    ：「三個弟弟二個在台北，一個在台中，弟妹選舉當時住在我家隔壁，只有弟妹
    一個人住家裡」等語，故被告乙○○、甲○○未將杜盛光離家在外之三個弟弟計
    入賄選之對象，亦無不合理之處；而杜秋銀既未與杜盛光同住，被告嗣後發現尚
    有杜秋銀一票而另行交付賄款，亦於常情不悖，前揭辯解亦不足取。
  (三)至於被告乙○○、甲○○辯稱：給杜盛光之九千元是包括杜盛光開車五天之工錢
    ，一天一千三百元云云。惟查：被告乙○○於警詢時先稱：九千元是包括叫杜盛
    光買香菸等物，其餘作為工資，伊沒有以工或天數計算，這些錢是叫杜盛光替伊
    買東西使用一直到停止宣傳為止等語；於偵查中又稱：杜盛光開車幾天不清楚云
    云。被告甲○○於警詢時亦稱：沒有說工資多少；於偵查中則先稱九千元都是工
    資，經檢察官訊訊以一天工資如何算後，被告甲○○則答稱：我就是這樣子給，
    外面的工資一天約一千二或一千三百元等語；經檢察官進一步追問如果以一天一
    千三百元來算也不過六千五百元為何給他九千元時，被告甲○○則稱：剩下的買
    檳榔云云。本院斟酌被告乙○○、甲○○對於九千元之用途，及如何計算杜盛光
    工資等陳述前後不一，且互不相符，堪見彼等辯稱九千元是工資及買檳榔等物之
    用云云，顯係事後卸責之詞，不足採信。
  (四)又被告乙○○及甲○○共同於九十一年五月下旬某日與五月三十一日各交付三千
    元及六千元給杜盛光，並以其中四千元買四票，已得到杜盛光之承諾，惟杜盛光
    並未將其中三千元交付家人，已如前述，被告乙○○及甲○○對於有投票權之杜
    盛光交付賄賂，而約其投票權為一定行使之犯行，顯有犯意之聯絡；另被告乙○
    ○、被告甲○○與杜盛光，對預備對有投票權之馬春妹、杜石海、杜秋銀交付賄
    賂，而約其投票權為一定行使之犯行亦有犯意之聯絡，均堪認定。本件被告乙○
    ○、甲○○二人之犯行已經足堪認定。
二按對於有投票權之人預備行求賄賂僅以行賄之一方表示意思已足，不以他方允受為
  必要；而對於有投票權人交付賄賂罪，則須雙方意思表示合致並進而有賄賂之交付
  及收受行為始能成立，此二罪之犯罪構成要件不同。核被告乙○○、甲○○所為，
  均係犯公職人員選舉罷免法第九十條之一第一項投票交付賄賂罪，及同法第九十條
  之一第二項預備投票交付賄賂罪。被告乙○○、甲○○就投票交付賄賂罪（對杜盛
  光部分），被告乙○○、甲○○與杜盛光就預備投票交付賄賂罪（對馬春妹、杜石
  海、杜秋銀部分），分別間有犯意聯絡及行為分擔，均應論以共同正犯。公訴人認
  被告二人前揭行為均係犯公職人員選舉罷免法第九十條之一第一項投票交付賄賂罪
  ，而被告二人對馬春妹、杜石海、杜秋銀部分，僅止於預備階段，起訴法條尚有未
  恰，應予變更。被告二人先後二次預備交付賄賂之犯行，時間緊接，構成要件相同
  ，顯係基於概括之犯意反覆為之，應依連續犯之規定論以一罪，並加重其刑。被告
  等以一行為觸犯預備交付賄賂罪及投票交付賄賂罪，為想像競合犯，應從一重論以
  投票交付賄賂罪。原審對被告等論罪科刑固非無見，惟原判決認被告等對馬春妹、
  杜石海、杜秋銀犯預備交付賄賂罪部分，亦成立投票交付賄賂罪，尚有未洽。被告
  等上訴否認犯罪雖無理由，惟原判決既有可議，本院仍應撤銷改判。爰審酌被告等
  參與地方選舉，不思公平競爭，竟意圖藉金錢影響民眾之投票行為，影響選舉風氣
  甚鉅，惟被告等素無不良紀錄，此次僅因一時失慮誤罹刑章，且被查獲買票之人數
  不多等一切情狀，分別量處如主文第二項所示之刑，並諭知易科罰金之折算標準，
  及均依公職人員選舉罷免法第九十八條第三項之規定宣告褫奪公權。另公職人員選
  舉罷免法第九十條之一第三項固規定預備或用以行求期約或交付之賄賂，不問屬於
  犯人與否，沒收之。但如其賄賂已交付與有投票權之人收受，因收受者係犯刑法第
  一百四十三條第一項之投票受賄罪，其所收受之賄賂應依同法條第二項之規定沒收
  之，如全部或一部不能沒收時，追徵其價額。故犯投票行賄罪者，其已交付之賄賂
  自應依刑法第一百四十三條第二項之規定於其對向共犯所犯投票受賄罪之從刑宣告
  追徵、沒收，不得再依上開規定沒收（最高法院九十二年度台上字第四一一八號、
  五五七七號判決參照）。被告二人交付予杜盛光中之一千元，係成立投票交付賄賂
  罪，應依刑法第一百四十三條第二項之規定於杜盛光所犯投票受賄罪之從刑宣告沒
  收，不得再依上開規定沒收；惟扣案預備用於投票交付賄賂之三千元，則仍應依公
  職人員選舉罷免法第九十條之一第三項宣告沒收；至其餘五千元並非預備或用以行
  求期約或交付之賄賂，爰不另為沒收之宣告。
三公訴意旨另以：被告乙○○另於同年五月三十一日下午五時許，至花蓮縣萬榮鄉馬
  遠村六十二之一號田美芳（業經檢察官於原審撤回起訴）之住處，交付二千元予有
  投票權之田美花，並要求田美芳及田美芳之先生江武榮於同年六月八日選舉日，投
  票予乙○○，並得到田美芳之同意，因認被告乙○○此部分亦涉嫌投票交付賄賂罪
  等語。訊之被告乙○○則堅詞否認有交付任何財物予田美芳，而公訴人認被告乙○
  ○涉嫌此部分之犯行，是以共同被告田美芳於警詢時之自白為唯一證據。經查：田
  美芳除於警詢時自白外，其於檢察官偵查中、本院審理時均堅詞否認被告乙○○有
  何行賄金錢之行為，並辯稱：警員說如果沒有說「有」的話就不給我回家等語，經
  原審勘驗田美芳錄音帶之結果，就被告乙○○行賄之日期、時間、金額、地點等重
  要事項，均是由警員先敘明，再由田美芳回答「嗯」、或附合警員之詢問內容，此
  有勘驗筆錄附卷可按（見原審卷九十二年八月二十一日筆錄第十二頁）。其指述內
  容非但不具體亦不詳實，且極易曲從警員之詢問而為不實之供述，則共同被告田美
  芳之指述先後既不一致，而其於警詢時之陳述亦無何事證足認有較可信之特別情況
  ，復無其他證據足認被告乙○○有對田美芳行賄之事實，則田美芳指述既有瑕疵可
  指，尚無從依其有瑕疵之指述而推論被告乙○○之犯行。故被告乙○○此部分之犯
  行應屬不能證明，惟公訴人認為被告乙○○此部分之犯行與前揭有罪部分有裁判上
  一罪之連續犯關係，爰不另為無罪之諭知，併此敘明。
據上論斷，應依刑事訴訟法第三百六十九條第一項前段、第三百六十四條、第三百條
、第二百九十九條第一項前段，公職人員選舉罷免法第九十條之一第一項、第二項、
第三項、第九十八條第三項，刑法第十一條、第二十八條、第五十六條、第五十五條
、第四十一條第一項、第三十七條第二項，罰金罰鍰提高標準條例第二條，判決如主
本案經檢察官李土城到庭執行職務。
中      華      民      國    九十四    年      三      月    二十三    日
                                    審判長法官  蔣  有  木
                                          法官  賴  淳  良
                                          法官  何  方  興
右正本證明與原本無異。
如不服本判決，應於判決送達後十日內向本院提出上訴狀。其未述理由者，並應於
提出上訴狀後十日內向本院補提理由狀(須附繕本)。
                                        書記官  劉  妙  娘
中      華      民      國    九十四    年      三      月    二十三    日
